臺灣嘉義地方法院民事判決　　　　　　　 96年度訴字第258號
原　　　告　丙○○
訴訟代理人　楊漢東律師
被　　　告　甲○○
訴訟代理人　林俊生律師
上列當事人間因履行買賣契約等事件，本院於民國96年7月6日言
詞辯論終結，判決如下：
  主  文
原告之訴駁回。
訴訟費用由原告負擔。
  事實及理由
一、原告主張：被告委由訴外人聯陽房屋仲介行出售其所有坐落
    嘉義市○○段860號土地及其上154建號即門牌嘉義市王田60
    之5號建物（下稱系爭房地），原告並於民國96年1月29日與
    被告簽立買賣定金收據（下稱系爭收據），約定原告以新臺
    幣（下同）4,950,000元向被告購買系爭房地，原告並支付
    定金100,0 00元予被告，雙方約定另擇期簽訂書面契約，是
    兩造間就買賣必要之點互相表示意思合致，且因原告交付定
    金而成立買賣契約，詎被告拒絕移轉所有權登記，爰依民法
    第348條第1項規定，提起本訴。聲明：被告應將系爭房地所
    有權移轉登記予原告。
二、被告則以：兩造就付款方法、系爭房地所有權移轉登記及交
    付時期等事項均未約定，難認買賣契約已經成立。又原告交
    付票載發票日96年1月31日，票面金額100,000元，票號EC00
    00000號，付款人土地銀行嘉興分行之支票1紙（下稱系爭支
    票）予被告，被告尚未提示，兩造並未約定以系爭支票代給
    付定金，是難認原告已交付定金，且縱認原告已交付定金，
    亦僅視為買賣預約已成立，買賣本約尚未成立，原告不得請
    求將系爭房地所有權登記登記予原告。又系爭收據第4條約
    定，如被告違約致無法簽立買賣契約時，得以加倍返還定金
    而行使解除權之權利，亦即保留契約解除權，被告已於96年
    1月30日向原告表示不願出賣系爭房地，並再以96年6月1日
    答辯狀繕本送達作為解除契約之意思通知，是原告自不得請
    求被告移轉系爭房地等語置辯。聲明：原告之訴駁回。
三、兩造不爭執事項：
（一）兩造就被告所有系爭房地之買賣，於96年1月29日簽立系
      爭收據，原告依系爭收據之約定，由訴外人乙○○簽發交
      付系爭支票予被告。
（二）被告委由訴外人聯陽房屋仲介行於96年1月30日寄發嘉義
      市○○路郵局存證信函第81號予原告，原告於96年2月間
      收受。
（三）被告尚未提示系爭支票。
（四）被告於96年1月30日與訴外人陳瓊瑤簽立不動產買賣契約
      書，將系爭房地出賣予訴外人陳瓊瑤。
（五）系爭房地現仍登記為被告所有。
四、兩造爭執事項：（一）兩造簽立系爭收據，是否成立買賣契
    約？或僅為買賣預約？系爭收據之性質為何？（二）被告未
    提示系爭支票，是否影響契約之成立？茲論述如下：
（一）兩造簽立系爭收據，是否成立買賣契約？或僅為買賣預約
      ？系爭收據之性質為何？
   1、按本約與預約之區分，在於預約係約定將來訂立一定契約
     （本約）之契約，倘將來係依所訂之契約履行而無須另訂
      本約者，則非預約。且買賣預約，非不得就標的物及價金
      之範圍先為約定，作為將來訂立本約之張本，但不得因此
      即認買賣本約業已成立（最高法院61年臺上字第964號、6
      4年臺上字第1567號判例要旨參照）。又契約有預約與本
      約之分，兩者異其性質及效力，預約權利人僅得請求對方
      履行訂立本約之義務，不得逕依預定本約之內容請求履行
      。
   2、經查，證人即介紹兩造簽立系爭收據之聯陽房屋仲介行負
      責人丁○○到庭具結證稱：兩造於96年1月29日親自到伊
      公司洽談系爭房地買賣事宜，當天價金已經談好，但因原
      告表示必須連同旁邊門牌五福街21號（新門牌）建物一起
      購買，才要購買系爭不動產，原告當時並請伊繼續談五福
      街21號建物願出賣之價錢，伊才讓兩造先簽立系爭收據，
      當時未確定簽立買賣契約之時間，故於系爭收據第3條記
      載另行約定時間簽立買賣契約書，兩造並未約定何時交付
      、移轉系爭房地、價金何時及如何交付等語。又原告於簽
      立系爭收據當天，確實提及其要購買系爭房地旁邊另一戶
      建物，並請證人丁○○繼續與該戶所有權人接洽乙節，亦
      經證人即原告之友人乙○○到庭證述明確，此部分核與證
      人丁○○所證相符。且系爭收據第3條記載：另行約定簽
      約時間簽立不動產買賣契約書，其餘就價金交付時間及方
      式、移轉登記之時間等事項，均未約定等情，亦有系爭收
      據在卷可稽。再佐以證人丁○○僅受託出賣系爭房地，與
      兩造並無至親關係，當無甘冒偽證罪責而為虛偽陳述之理
      ，是其證詞，應堪採信。從而，兩造既僅就價金先為約定
      ，且待原告擬購買之另一建物商談情形，而約明另約定時
      間簽立買賣契約，自難認兩造已成立買賣契約。再參酌原
      告於96年1月29日，就買賣系爭房地一事，除簽立系爭收
      據外，並簽立買方給付服務費承諾書，該承諾書記載「…
      立書人承諾應於契約成立時，給付買賣總價款百分之1之
      服務報酬予受託人並以現金給付，絕無異議…若立書人或
      其配偶、二親等內之親屬於賣方委託期間屆滿後2個月，
      就上開房地與賣方成交時，立書人同意視為受託人已完成
      居間仲介之義務…」等語，有買方給付服務費承諾書1紙
      在卷可稽，是如兩造於96年1月29日簽立系爭收據即成立
      系爭房地之買賣契約，當無再約定「…若立書人或其配偶
      、二親等內之親屬於賣方委託期間屆滿後2個月，就上開
      房地與賣方成交時，立書人同意視為受託人已完成居間仲
      介之義務…」之必要，由此益徵兩造簽立系爭收據，尚未
      成立買賣契約，應屬買賣契約之預約甚明。
   3、至證人乙○○雖證稱：（問：為何兩造約定另行約定簽約
      時間？）因原告當時無法馬上交付買賣價金4,950,000元
      ，故記載另行約定簽約時間云云。然兩造並未約定價金4,
      950,000元應於96年1月29日當天一次給付，且系爭收據第
      2條付款方式亦有分期給付價金之制式空白處可供填載，
      再參酌不動產之買賣，多數約定階段性給付買賣價金為一
      般交易之常態，是證人乙○○前揭所證因原告無法馬上交
      付買賣價金4,950,000元，始約定另約定簽約時間云云，
      顯與常情有違，尚難採信。
   4、原告另主張：因原告交付系爭支票為定金，故買賣契約已
      經成立云云。然定金因其作用之不同，有證約定金、成約
      定金、違約定金、解約定金及立約定金之別，所謂立約定
      金，乃在成立契約以前交付之定金，用以擔保契約之成立
      ，如付定金當事人拒不成立主契約，則受定金當事人得沒
      收其定金，受定金當事人如不成立契約，應加倍返還定金
      ，此與證約定金、成約定金、違約定金、解約定金等均係
      為確保契約之履行為目的，而以主契約之存在為前提之定
      金，尚屬有間（參孫森焱著民法債編總論86年8月修訂10
      版第498頁至第500頁）。本件依兩造簽立系爭收據過程觀
      之，兩造尚未成立買賣契約，已如前述。再查，系爭契約
      第4條約定：因可歸責於買方之事由致無法於前述第3條約
      定之日期簽立買賣契約時，買方給付定金由賣方沒收；若
      因可歸責於賣方之事由致無法簽立買賣契約時，賣方應加
      倍返還已收全部之定金。是兩造既約定如兩造未履行簽立
      買賣契約時，就系爭支票定金之沒收或加倍返還，參諸前
      揭說明，益徵系爭支票定金係屬立約定金之性質無訛，尚
      難以系爭支票之交付收受，即認買賣契約業已成立。
（二）綜上，系爭支票既屬立約定金之性質，自不能以系爭支票
      之交付，而認兩造間業已成立買賣契約，是前揭所列「被
      告未提示系爭支票，是否影響契約之成立」之爭點，對本
      件結論自無影響，爰不贅述，附此指明。
五、綜上，本件買賣契約尚未成立，原告依民法第348條第1項規
    定，請求被告應將系爭房地所有權移轉登記予原告，為無理
    由，不應准許。
六、本件事證已臻明確，兩造其餘之攻擊或防禦方法，經本院斟
    酌後，認對本件判決結果不生影響，爰不一一論述，併此敘
    明。
七、據上論結，本件原告之訴為無理由，依民事訴訟法第78條，
    判決如主文。
中　　華　　民　　國　　96　　年　　7 　　月　　20　　日
                  民事第二庭  法  官　蘇雅慧
正本係照原本作成。
如不服本判決，應於送達後20日內，向本院提出上訴狀並表明上
訴理由，如於本判決送達前提起上訴者，應於判決送達後10日內
補提上訴理由書（須附繕本）。
中　　華　　民　　國　　96　　年　　7　　 月　　20　　日
                              書記官　劉昀匊
